【裁判字號】    92,訴,653
【裁判日期】    920812
【裁判案由】    損害賠償
【裁判全文】
臺灣臺中地方法院民事判決  九十二年度訴字第六五三號
    原      告    丙○○
    訴訟代理人    邢俊文律師
    複  代理人    洪崇欽律師
    被      告    泛亞商業銀行股份有限公司太平分行
    法定代理人    甲○○
    訴訟代理人    甘龍強律師
    被      告    乙○○      .
右當事人間因被告乙○○詐欺案件，原告提起附帶民事訴訟請求損害賠償事件，經本
院刑事庭移送前來，本院判決如左：
    主    文
被告乙○○應給付原告新臺幣參佰萬元，及自民國九十年九月十三日起至清償日止，
按週年利率百分之五計算之利息。
原告其餘之訴駁回。
訴訟費用由被告乙○○負擔。
本判決原告勝訴部分，於原告以新臺幣壹佰萬元為被告乙○○供擔保後，得假執行。
原告其餘假執行之聲請駁回。
    事      實
甲、原告方面：
一、聲明：被告應連帶給付原告新臺幣（下同）三百萬元，及自民國九十年九月十三
    日起至清償日止，按週年利率百分之五計算之利息。並陳明願供擔保，請准宣告
    假執行。
二、陳述：
（一）被告乙○○係被告泛亞商業銀行股份有限公司太平分行（下稱泛亞銀行太平分
      行）經理，於八十九年間，向原告謊稱為泛亞銀行招攬定期存款業務，利息以
      行員優惠存款之利率即週年利率百分之十二計算，原告不疑有他，而交付存款
      三百萬元予被告乙○○後，被告乙○○乃交付其本人簽發之支票予原告，惟其
      並未為原告代辦定期存款，反將原告交付之三百萬元，供其個人買賣股票及不
      動產之用，其後因操作失利，無力償還本息，遂於九十年九月十二日至臺灣臺
      中地方法院檢察署自首，並經該檢察署檢察官於九十一年八月三日，以九十年
      度偵字第一六九四六號、第一八一八八號、九十一年度偵字第二八○六號起訴
      書，以被告乙○○涉犯詐取財罪嫌，提起公訴在案。
（二）被告乙○○既係被告泛亞銀行太平分行之經理，平時負責定期存款業務之招攬
      ，為執行業務之人，其利用職務上之機會，詐騙原告之財物，致使原告受有三
      百萬元之損失，依據民法第一百八十四條第一項之規定，被告乙○○自應負損
      害賠償責任。而被告泛亞銀行太平分行既係被告乙○○之僱用人，被告乙○○
      在執行業務之範圍內，亦為被告泛亞銀行太平分行之負責人，被告泛亞銀行太
      平分行即應依民法第一百八十八條第一項、公司法第二十三條第二項及第八條
      第二項規定，與被告乙○○負連帶賠償之責任。
（三）對於被告泛亞銀行太平分行抗辯所為之陳述：
  １、被告乙○○對原告施用詐術，及原告交付三百萬元予該被告等情事，均係在被
      告乙○○於被告泛亞銀行太平分行上班時所發生，客觀上自足認與被告乙○○
      執行職務有關；況被告乙○○在被告泛亞銀行太平分行本係從事招攬定期存款
      之業務，其利用從事該項職務之機會向原告訛詐金錢，與其職務自有內在之關
      聯性，是被告乙○○之詐欺行為，自符合最高法院四十二年臺上字第一二二四
      號及十八年上字第八七五號判例揭示之意旨：民法第一百八十八條第一項之所
      謂受僱人之行為，須「在客觀上足認與其執行職務有關」，即需考量受僱人之
      行為時間或地點是否與職務有關，或受僱人利用職務機會之行為，與其職務是
      否有內在關連。而被告泛亞銀行太平分行既係被告乙○○之僱用人，依據前開
      條文之規定及判例旨趣，自應就原告所受損害，與被告乙○○負連帶賠償責任
      ，被告泛亞銀行太平分行抗辯被告乙○○以謊稱可以行員優惠利率為原告辦理
      定期存款為由，向原告騙取三百萬元，非屬被告乙○○執行職務之行為，從而
      其無庸負賠償責任等語，自無可採。
  ２、原告在受被告乙○○詐騙之前，並未向被告泛亞銀行太平分行或其他金融機構
      辦理定期存款，故原告未必知悉金融機構辦理定期存款之作業流程，被告泛亞
      銀行太平分行抗辯原告在交付款項予被告乙○○後，未取得定期存款單據，其
      存摺上亦無辦理定期存款之記錄為由，認原告顯然知悉被告乙○○並非以其所
      交付款項辦理定期存款等語，自屬無據。
三、證據：提出三信商業銀行匯款回條、彰化銀行匯款回條聯、泛亞銀行存摺、臺灣
    臺中地方法院檢察署檢察官九十年度偵字第一六九四六號、第一八一八八號、九
    十一年度偵字第二八０六號起訴書、臺灣高等法院臺中分院九十二年度上易字第
    四八八號刑事判決各一份、支票及退票理由單各三份（以上均影本）為證。
乙、被告方面：
壹、被告乙○○部分：經合法通知，未於言詞辯論期日到庭，亦未提出任何書狀為何
    聲明與陳述。
貳、被告泛亞銀行太平分行部分：
一、聲明：原告之訴及假執行之聲請均駁回，並陳明如受不利益之判決，願供擔保，
    請准宣告免為假執行。
二、陳述：
（一）依原告所主張之前開事實觀之，其既交付現款予被告乙○○，委託被告乙○○
      辦理定期存款，自應取得定期存款單據，或於其存摺內留有辦理定期存款之記
      錄，斷不可能僅因取得被告乙○○私人之支票，即誤認被告乙○○已經代為辦
      理定期存款。又所謂行員優惠存款之利率，顧名思義，僅適用於行員優惠存款
      ，非屬行員之人，自無適用該利率計算存款利息之可能。況且，臺灣地區於八
      十九年間，金融機構之利率一路下滑，其存款之年利率僅在百分之五、六之譜
      ，被告銀行豈有以高達週年利率百分之十二之利息，對一般社會大眾招攬定期
      存款之理？故本件究其實際，乃原告貸款與被告乙○○，以圖獲取較高之利息
      ，迨被告乙○○週轉不靈，無力償還，即由被告乙○○向檢察官自首犯罪，犧
      牲一己自由，將其與原告間之私人借貸關係，勉強解釋為被告乙○○執行為被
      告銀行招攬定期存款職務之行為，使被告銀行對於被告乙○○未返還原告之貸
      款，負賠償責任，以對原告有所交待。被告乙○○所涉詐欺案件固經本院九十
      一年度易字第二五０六號刑事判決，以該被告犯刑法第三百三十九條第一項之
      詐欺取財罪，判處其有期徒刑六年，然該判決認定之所謂犯罪事實，全以被告
      乙○○之自白與該案包括原告在內之告訴人等指述情節為其依據，對於被告銀
      行於該案審理中具狀指出被告乙○○與各告訴人間實係私人借貸關係，與被告
      乙○○於被告銀行職司之招攬定期存款業務兩不相涉等情，全然置之不理，其
      所認定之「事實」，顯與實際之事發經過不符。又本件倘確如原告所主張，被
      告乙○○係藉詞招攬定期存款以向原告詐取金錢，則被告乙○○之詐欺犯罪行
      為，更非執行其於被告銀行所擔任職務之行為，原告主張其屬執行職務之行為
      ，而應由被告銀行與被告乙○○負連帶賠責任云云，自非正當。
（二）原告將三百萬元之鉅款交付被告乙○○，倘係為辦理定期存款，自當向被告銀
      行索取定期存款單或要求在存摺上記載存款情形，原告竟捨此而不為，僅取得
      被告乙○○簽交之支票，則倘認被告乙○○收受原告所交付之該筆款項係屬執
      行職務，應由被告銀行與之負連帶賠償責任，則原告就損害之發生亦與有過失
      ，應適用民法第二百十七條規定，減輕或免除被告銀行之賠償責任，以資衡平
      。
（三）依原告與被告乙○○於後者被訴詐欺刑事案件偵查中及二審調查期日之陳述可
      知，原告並未在被告銀行開戶，原告因係被告乙○○在臺灣銀行工作時之客戶
      ，故對被告乙○○十分信任，對於其未開立定期存款單，僅簽交個人支票之舉
      未生懷疑，足見原告所以交付款項予被告乙○○，係基於其二人間過往情誼建
      立之信賴關係，與被告乙○○在被告銀行之職位或執行之職務均無關聯。參以
      被告乙○○在上開刑事案件二審調查時所述另一告訴人即訴外人蕭麗歡交付金
      錢之情形：「．．．但是這兩筆一年到期都有借有還．．．只是九十年時，我
      並沒有錢可以還」，益見被告乙○○與包括原告在內之上述刑事案件告訴人間
      實均係成立借貸關係，則被告乙○○收受該等告訴人所交付款項之行為，與其
      於被告銀行執行之業務兩不相涉，被告銀行自無須與被告乙○○對原告負連帶
      賠償責任。
三、證據：提出最高法院八十六年度臺上字第八０七號、八十八年度臺上字第二二二
    九號民事判決、本院九十二年度訴字第六五二號民事判決各一份（以上均影本）
    為證。
丙、本院依職權調閱被告乙○○被訴詐欺刑事案件歷審案卷（含本院九十一年度易字
    第二五○六號、臺灣高等法院臺中分院九十二年度上易字第四八八號、臺灣臺中
    地方法院檢察署九十年度偵字第一六九四六號、九十年度偵字第一八一八八號、
    九十一年度偵字第二八０六號案卷）。
    理      由
一、被告乙○○經合法通知，無正當理由，未於言詞辯論期日到場，核無民事訴訟法
    第三百八十六條各款所列情形，爰依原告之聲請，由其一造辯論而為判決。
二、本件原告起訴主張，被告乙○○為被告泛亞銀行太平分行之經理，於八十九年間
    對其謊稱可為原告於被告泛亞銀行太平分行辦理定期存款，且利息可按該銀行行
    員優惠存款利率百分之十二計算，致其因而陷於錯誤，交付三百萬元予被告乙○
    ○，被告乙○○則簽交支票三紙予原告收執，惟該筆款項均遭被告乙○○用於買
    賣股票及不動產，且因操作失當，無力回收，導致原告受有三百萬元之損失，爰
    依民法第一百八十四條第一項規定，對被告乙○○請求返還上開金額。又被告泛
    亞銀行太平分行既為被告乙○○之僱用人，被告乙○○於執行業務之範圍內，亦
    為被告泛亞銀行太平分行之負責人，爰依民法第一百八十八條第一項及公司法第
    二十三條第二項規定，請求被告泛亞銀行太平分行與被告乙○○就前開債務連帶
    負清償之責，因而求為判決如聲明所示；被告泛亞銀行太平分行則以：原告實係
    因其與被告乙○○間之借貸關係，始交付上述三百萬元予被告乙○○，其主張被
    告乙○○係因執行職務而收受該筆款項，並非可採；縱認原告所主張：被告乙○
    ○係藉詞招攬定期存款而向原告詐取金錢等語屬實，被告乙○○所為乃詐欺之不
    法犯罪行為，亦非執行職務之行為。又倘原告對被告泛亞銀行太平分行確有損害
    賠償請求權存在，原告竟僅收受被告乙○○簽交之支票，而未向被告銀行取得定
    期存款單據，亦未要求被告銀行於其存摺內記載存款情形，則原告就其所受損害
    之發生亦與有過失，應適用民法第二百十七條規定以減免被告銀行之賠償責任等
    語，資為抗辯。被告乙○○經合法通知，未於言詞辯論期日到庭，亦未提出任何
    書狀為何聲明與陳述。
三、查被告乙○○因向原告詐稱：其係為被告泛亞銀行太平分行招攬定期存款業務，
    可為原告辦理定期存款，利息以該分行員工優惠利率計算，致原告信以為真而交
    付三百萬元予被告乙○○，被告乙○○於取得前開款項後，竟作為個人投資之用
    ，致原告受有前開金額之損失，涉犯刑法第三百三十九條第一項之詐欺取財罪嫌
    ，經臺灣臺中地方法檢察署檢察官提起公訴（該署九十年度偵字第一六九四六號
    、第一八一八八號及九十一年度偵字第二八０六號起訴書）後，經本院刑事庭於
    九十二年一月二十九日以九十一年度易字第二五○六號刑事判決，以被告乙○○
    連續犯詐欺罪，判處有期徒刑六年，嗣經該被告提起上訴，臺灣高等法院臺中分
    院於九十二年五月二十二日作成九十二年度上易字第四八八號刑事判決，仍認該
    被告連續犯詐欺罪，惟改判處有期徒刑三年六月之事實，有兩造分別提出之起訴
    書及臺灣高等法院臺中分院刑事判決附卷可稽，並經本院依調閱被告被訴詐欺案
    件之歷審刑事案卷，核閱被告乙○○於該案件偵查及審理中之陳述無訛。則被告
    乙○○雖未於言詞辯論期日到場，亦未提出書狀作何聲明或陳述，惟本院依調查
    證據之結果，仍認原告主張被告乙○○有上開詐欺行為之事實，堪可信為真實。
四、按因故意或過失，不法侵害他人之權利者，負損害賠償責任。故意以背於善良風
    俗之方法，加損害於他人者亦同。違反保護他人之法律，致生損害於他人者，負
    賠償責任，民法第一百八十四條第一項及第二項分別定有明文。被告乙○○係以
    詐欺之方法向原告騙取三百萬元，致原告受有該等財產上之損失，是其顯係以背
    於善良風俗之方法加損害於原告，則原告依據民法第一百八十四條第一項後段之
    規定，請求被告乙○○賠償其損失之三百萬元，及自該被告對原告為侵害行為後
    之九十年九月十三日起至清償日止，按週年利率百分之五計算之法定遲延利息部
    分，自屬於法有據，應予准許。
五、原告另主張被告乙○○為被告泛亞銀行太平分行之副理一節，為被告泛亞銀行太
    平分行所不爭執，自堪信實。至原告據此主張被告泛亞銀行太平分行因而應依公
    司法第二十三條第二項及民法第一百八十八條第一項規定，就原告所受之上開損
    失，與被告乙○○連帶負損害賠償責任等語，則為被告泛亞銀行太平分行所否認
    ，並以前揭情詞置辯，則本件次應予審究者，厥為被告乙○○前揭行為，是否符
    合公司法第二十三條第二項及民法第一百八十八條第一項之要件？以下分別析述
    之：
（一）按公司負責人對於公司業務之執行，如有違反法令致他人受有損害時，對他人
      應與公司負連帶賠償之責；公司之經理人，在執行職務之範圍內，亦為公司之
      負責人，公司法第二十三條第二項及第二十八條分別定有明文。由上開條文規
      定，可知公司須於其負責人在執行業務時發生侵權行為，始與該負責人就他人
      所受之損害負連帶賠償之責。至所謂執行業務時發生之侵權行為，係指因執行
      業務本身，或執行該業務所必要之行為，致不法侵害他人之權利而言。從而該
      公司負責人之侵權行為，必須在外觀上足認為係其執行業務之行為，另在社會
      觀念上，與其業務行為有適當牽連關係者，始屬之。苟該項行為在客觀上不能
      認係執行業務行為，亦不能認為與執行業務相牽連，縱係在執行業務時為之，
      亦不得視為係執行業務。本件被告乙○○為被告泛亞銀行太平分行之副理，屬
      該分行經理人之一，且其行為已構成民法第一百八十四條第一項後段之侵權行
      為，業如前述，惟依原告於臺灣臺中地方法院檢察署九十年度偵字第一八一八
      八號偵查案件訊問時陳稱：「（問：你最早交給他乙○○多少錢？）三次，第
      一次是八十九年十一月三日一百萬元，第二次是今年六月一日一百萬元，第三
      次是今年八月七日一百萬元，我交給他都是在經理室，請小姐拿單上來讓我填
      ，再轉帳過去。（問：他沒有給定期單？）我拿華南銀行的存摺給他，他給我
      支票，他說效力與存單一樣。」（見該案卷第七十三頁）、「乙○○說他們高
      層員工有一個額度是高利率存款，我錢是交給乙○○，我有請他給我存款單子
      ，他說先給支票表示他代收了我那些錢」（以下略，見該案卷第一百四十八頁
      反面）等語，及被告泛亞銀行太平分行於上開偵查案件中所提出被告乙○○親
      書之自白書所載：被告乙○○係因投資證券失利，復因購買不動產向銀行貸款
      ，致對外積欠高額債務，因而想到對原欲辦理定存之客戶提供較優惠之利率，
      而以其個人之支票交付客戶，由於客戶與其均為親密朋友，對其十分信賴，從
      未向其過問利息之事（見該案卷第八十六頁）等情觀之，被告乙○○應係以可
      為原告辦理定期存款，利率依被告泛亞銀行太平分行高層員工得享受之優惠利
      率計算為由，說服原告交付三百萬元，且其向原告收受該筆款項後，僅交付其
      個人簽發之支票予原告，未依循一般金融機構辦理定期存款之正常程序，交付
      由被告泛亞銀行太平分行出具之定期存款單，或請原告提供其於被告泛亞銀行
      太平分行所開設帳戶之存摺，於該存摺上記載該筆定期存款之詳細內容，則被
      告乙○○上開行為，在客觀上已難認定與其職掌之被告泛亞銀行太平分行業務
      有何關聯。又所謂員工優惠利率，顧名思義，係被告泛亞銀行太平分行提供予
      其員工之特別待遇，原告既未在該銀行任職，當知悉該銀行對於其存款，倘依
      正常作業流程，不可能提供優於一般客戶之利率。再參諸被告乙○○於該自白
      書內所自陳，包括原告在內之客戶，所以願收受其所簽發之支票而不加以懷疑
      ，乃因該等客戶係其友人，對其頗為信任等情以觀，原告顯係基於與被告乙○
      ○過往之情誼，聽信被告乙○○所稱：得特別為其辦理以優惠利率存款等語，
      始交付前揭款項予被告乙○○，則被告乙○○所從事者，自非被告泛亞銀行太
      平分行要求其從事之以正常利率招攬存款之業務，是原告因而所受之損失，係
      因其與被告乙○○間之私人交情有以致之，而非被告乙○○於執行業務時對其
      有何加害行為。綜上所述，被告乙○○以前述詐欺之方式，使原告陷於錯誤而
      交付款項予該被告之行為，既非屬其擔任被告泛亞銀行太平分行經理人之業務
      範圍，原告依據公司法第二十三條第二項規定，請求被告泛亞銀行太平分行應
      與被告乙○○就其所受損害連帶負賠償責任，自屬無據。
（二）次按受僱人因執行職務，不法侵害他人之權利者，由僱用人與行為人連帶負損
      害賠償責任，民法第一百八十八條第一項亦規定甚明。該條項所稱之受僱人，
      固不以僱傭契約所指之受僱人為限，凡客觀上被他人使用為之服勞務而受其監
      督者均屬之（最高法院五十七年臺上字第一六六三號判例意旨參照），然查，
      本件被告乙○○係被告泛亞銀行太平分行之副理，前已敘明，則其二者間係成
      立委任契約，被告乙○○於處理委任事務時，依據民法第五百三十五條前段規
      定，固應依委任人即被告泛亞銀行太平分行之指示，然其仍有相當之獨立裁量
      權，與受僱人於服勞務時須絕對聽從僱用人之指示者截然有別，是以被告乙○
      ○非屬被告泛亞銀行太平分行之受僱人至明，原告本於民法第一百八十八條第
      一項規定，請求被告泛亞銀行太平分行就其所受損害與被告乙○○連帶負賠償
      責任，亦非可採。
六、綜上所述，原告本於民法第一百八十四條第一項後段侵權行為之法律關係，請求
    被告乙○○給付三百萬元，及自九十年九月十三日起至清償日止，按週年利率百
    分之五計算之法定遲延利息，洵屬適法，為有理由，應予准許。至其請求被告泛
    亞銀行太平分行應與被告乙○○對原告連帶為上開給付部分，為無理由，應予駁
    回。
七、本判決原告勝訴部分，原告陳明願供擔保，聲請宣告假執行，核無不合，爰酌定
    相當擔保金額，予以准許。至其敗訴部分，其假執行之聲請，已因訴之駁回而失
    所附麗，應併予駁回。
八、據上論結，本件原告之訴為一部有理由，一部無理由，依民事訴訟法第三百八十
    五條第一項前段、第七十八條、第三百九十條第二項，判決如主文。
中      華      民      國    九十二    年      八      月      十二    日
                                      臺灣臺中地方法院民事第一庭
~B法      官  鍾啟煒
右為正本係照原本作成
如對本判決上訴，須於判決送達後廿日內向本院提出上訴狀
中      華      民      國    九十二    年      八      月      十五    日
~B法院書記官


司法院資訊處製作；財團法人民間司法改革基金會備份。
